臺灣高雄地方法院民事判決　　　　　　 100年度訴字第1319號
原　　　告　宋新雅即宋愛菊
訴訟代理人　劉輝律師
被　　　告　中租迪和股份有限公司
法定代理人　陳鳳龍
訴訟代理人　張堯文
上列當事人間債務人異議之訴事件，本院於民國100 年9 月30日
言詞辯論終結，判決如下：
    主    文
被告應給付原告宋新雅即宋愛菊新臺幣捌拾陸萬肆仟肆佰拾肆
元，及自民國一○○年七月九日起至清償日止，按週年利率百分
之五計算之利息。
訴訟費用（除減縮部分外）由被告負擔。
    事實及理由
一、按訴狀送達後，原告不得將原訴變更或追加他訴，但因情事
    變更而以他項聲明代最初之聲明，不在此限，民事訴訟法第
    255 條第1 項第4 款定有明文。本件原告原以被告雖持其與
    訴外人宋順源共同簽發，面額新臺幣（下同）2,160,000 元
    之本票1 紙，向本院聲請核發民國90年度票字第23828 號本
    票裁定，於本金1,512,000 元及自90年1 月30日起至清償日
    止，按年息20% 計算之違約金之範圍內，得為強制執行（下
    稱系爭本票裁定）。嗣因被告執系爭本票裁定聲請強制執行
    無效果，經本院於90年9 月12日核發90年度執字第33124 號
    債權憑證，其內容為：債務人（即本件原告及訴外人宋順源
    ）於89年9 月28日共同簽發之本票，內載憑票交付債權人2,
    160,000 元，其中之1,512,000 元得為強制執行，及自90年
    1 月30日起至清償日止，按年息20% 計算之違約金得強制執
    行，執行費用10,754元（下稱系爭債權憑證）。事後，被告
    再於100 年5 月31日以系爭債權憑證聲請強制執行原告之財
    產，經本院以100 年度司執字第70740 號強制執行事件（下
    稱系爭執行事件）受理，原告及宋順源遂於100 年6 月20日
    以系爭債權憑證請求權時效已消滅為由，依強制執行法第14
    條規定，就系爭執行事件提起債務人異議之訴，請求撤銷系
    爭執行事件之強制執行程序。然系爭執行事件之強制執行程
    序，業因被告已受償864,434 元，並由本院民事執行處發還
    系爭債權憑證原本而終結，原告旋以同一原因事實，變更請
    求被告返還864,434 元，及自被告收受100 年7 月6 日民事
    準備狀翌日（即100 年7 月9 日）起至清償日止，按週年利
    率5%計算之利息（宋順源則撤回請求撤銷系爭執行事件之強
    制執行程序之訴，見本院卷第66頁）。因原告變更、追加之
    訴，乃係情事變更而改以他項聲明，以代最初之聲明，核與
    上開規定相符，自應准許之。
二、原告主張：被告持系爭本票裁定，聲請本院強制執行原告財
    產，因執行無效果，經本院於90年9 月12日核發系爭債權憑
    證。被告嗣於100 年5 月31日始再持系爭債權憑證，聲請本
    院為強制執行，經本院以系爭執行事件核發扣押命令及收取
    命令在案，惟執票人對本票發票人之權利，自到期日起算3
    年，是3 年間不行使，其請求權因罹於時效而效滅，而被告
    於90年取得系爭債權憑證後，歷時10年始再聲請強制執行，
    系爭債權憑證之本票債權請求權已罹於3 年時效，被告自不
    得受領864,434 元，爰依不當得利請求被告返還等情。並聲
    明：如前所述。
三、被告則以：系爭債權憑證所表彰之本票債權雖已罹於消滅時
    效，然因消滅時效完成，僅係債務人即原告之抗辯事由，原
    有債務並不隨之消滅，故被告依系爭執行事件之強制執行程
    序以原告之財產獲償，非無法律上原因，原告自不得請求返
    還。又倘被告應返還原告864,434 元，因原告仍對被告負有
    債務，被告爰以之抵銷，原告之請求並無理由等語，資為抗
    辯。並聲明：原告之訴駁回。
四、兩造不爭執事項（見本院卷第53頁、第54頁、第66頁）：
  (一)被告持系爭本票確定裁定，聲請本院強制執行原告之財產，
    因執行無效果，經本院於90年9 月12日核發系爭債權憑證
  (二)被告復於100 年5 月31日持系爭債權憑證，聲請本院強制執
    行原告財產，經本院以系爭執行事件受理，並核發扣押命令
    及收取命令在案。
  (三)系爭執行事件強制執行程序中，原告於100 年6 月30日具狀
    向本院民事執行處陳明系爭債權憑證時效已經完成，拒絕給
    付，本院收狀日為100 年7 月1 日。又本件原告100 年6 月
    20日之民事起訴狀，亦主張系爭債權憑證時效完成，拒絕給
    付。
  (四)系爭債權憑證時效已經完成。
  (五)系爭執行事件業已終結。
五、本件之爭點應為：原告宋新雅請求被告864,434 元是否有理
    由？茲敘述本院得心證之理由如下：
  (一)按時效完成後，債務人得拒絕給付，民法第144 條第1 項定
    有明文。此一抗辯權為永久抗辯權，債務人一行使此項抗辯
    權，表示拒絕給付，權利本體雖不消滅，但請求權已永久不
    發生作用，債務人此後即不再對於債權人負給付義務。嗣後
    如因法院之強制執行而為給付，並非債務人明知無給付義務
    ，而仍故為給付之情事，依民法第180 條第3 款規定之反面
    解釋，此時債務人得請求債權人返還其所受領之給付（最高
    法院92年度台上字第1751號判決意旨參照）；且因債務人對
    債權人為拒絕給付後，債務人對於債權人已無給付義務，債
    權人不得繼續保有因法院執行所受領之該給付，債務人得依
    不當得利規定，請求債權人返還其所受領之給付，否則如認
    為債務人在此情形下不得請求返還，則民法時效制度將無法
    維持。
  (二)查，系爭債權憑證已罹於消滅時效，既為兩造所不爭執，則
    被告倘持系爭債權憑證請求原告給付，原告本得拒絕給付。
    而本件被告係持系爭債權憑證聲請強制執行原告財產，並依
    系爭執行事件之強制執行程序，取得原告之存款864,634 元
    ，然因原告已無給付義務，且原告於系爭執行事件之強制執
    行程序中，業於100 年6 月30日具狀向本院民事執行處陳明
    系爭債權憑證時效已經完成，並拒絕給付（本院收狀日為10
    0 年7 月1 日）。另原告於本件100 年6 月20日民事起訴狀
    ，亦以系爭債權憑證時效完成為由拒絕給付，足見宋新雅在
    被告於100 年7 月間受領864,434 元前，已為時效完成並據
    此拒絕給付之抗辯，揆諸前開說明，原告自得依據不當得利
    之法律關係，請求被告返還。
  (三)至被告雖辯稱：其對被告尚有如系爭債權憑證所示之債權，
    倘受不利益之判決，將對原告負有864,434 元之債務，其自
    得以系債權憑證所示之債權予以抵銷云云。惟按，債之請求
    權雖經時效而消滅，如在時效未完成前，其債務已適於抵銷
    者，亦得為抵銷。民法第337 條定有明文。換言之，倘於債
    之請求權時效完成後，始另發生債務，自不得再以請求權已
    罹於時效之債權主張抵銷。查，本院判命被告應返還原告86
    4,634 元及利息，既係在系爭債權憑證所示債權時效完成之
    後，依上開說明，被告自不得再以系爭債權憑證所示債權，
    主張抵銷其因本件判決對原告所負債務。
  (四)末按，給付無確定期限者，債務人於債權人得請求給付時，
    經其催告而未為給付，自受催告時起，負遲延責任；其經債
    權人起訴而送達訴狀，或依督促程序送達支付命令，或為其
    他相類之行為者，與催告有同一之效力。依民法第229 條第
    2 項定有明文規定。查原告以100 年7 月6 日民事準備書狀
    ，請求原告給付864,434 元，而兩造均同意被告收受上開書
    狀之日期為100 年7 月8 日（見本院卷第66頁），則原告請
    求自前揭書狀送達翌日即100 年7 月9 日起至清償日止按週
    年利率5%計算之利息，亦屬有據。
六、從而，原告依據民法第179 條關於不當得利之規定，請求被
    告給付864,434 元，及自100 年7 月9 日起至清償日止，按
    週年利率5%計算之利息，為有理由，應予准許。
七、結論：本件原告之訴為有理由，依民事訴訟法第78條，判決
    如主文。
中    華    民    國  100     年    11    月    30    日
                  民事第五庭  法  官  李育信
以上正本係照原本作成。
如不服本判決，應於送達後20日內，向本院提出上訴狀並表明上
訴理由，如於本判決送達前提起上訴者，應於判決送達後10日內
補提上訴理由書（須附繕本）。
中    華    民    國  100     年    11    月    30    日
                              書記官  陳孟琳